【裁判字號】    98,台上,1043
【裁判日期】    980227
【裁判案由】    違反公職人員選舉罷免法
【裁判全文】
最高法院刑事判決            九十八年度台上字第一０四三號
上  訴  人  甲○○
選任辯護人  羅秉成律師
            曾能煜律師
上列上訴人因違反公職人員選舉罷免法案件，不服台灣高等法院
中華民國九十七年十二月十日第二審更審判決（九十七年度選上
更(二)字第三號，起訴案號：台灣桃園地方法院檢察署九十五年度
選偵字第三六號），提起上訴，本院判決如下：
    主  文
上訴駁回。
    理  由
按刑事訴訟法第三百七十七條規定：上訴於第三審法院，非以判
決違背法令為理由，不得為之。是提起第三審上訴，應以原判決
違背法令為理由，係屬法定要件。如果上訴理由書狀並未依據卷
內訴訟資料，具體指摘原判決不適用何種法則或如何適用不當，
或所指摘原判決違法情事，顯與法律規定得為第三審上訴理由之
違法情形，不相適合時，均應認其上訴為違背法律上之程式，予
以駁回。本件原審經審理結果，認為上訴人甲○○為使登記參選
九十五年度桃園縣平鎮市第五屆里長選舉之金陵里參選人吳德光
順利當選，基於賄選之犯意，於民國九十五年五月三十一日下午
一時十五分許，前往桃園縣平鎮市○○里○○鄰○○路○段二四
一號林繼煌（業經檢察官依職權處分不起訴）住處，向有投票權
之林繼煌表示投票給吳德光，隨即交付新台幣四千元之賄款予林
繼煌收受，經林繼煌口頭應允後離去，藉此對於有投票權之人交
付賄賂，而約其為投票權一定之行使，犯行明確，因而撤銷第一
審之科刑判決，改判仍論上訴人以對於有投票權之人，交付賄賂
，而約其投票權為一定之行使罪，處有期徒刑壹年陸月，褫奪公
權貳年，減為有期徒刑玖月，褫奪公權壹年。已詳敘其調查、取
捨證據之結果及憑以認定犯罪事實之心證理由。並就上訴人否認
犯行之供詞及其所辯各語認非可採，予以論述指駁。從形式上觀
察，原判決尚無足以影響判決結果之違背法令情形存在。上訴意
旨略稱：(1)證人林繼煌於第一審交互詰問時，已知供述不實可能
負偽證罪責，承受壓力應大於面對上訴人；原判決對林繼煌先前
於警詢之陳述，何以「具有較可信之特別情況」，未調查陳述時
之外部事實，卻以該證人在交互詰問時，因面對上訴人，承受較
大壓力而供述不實，認其警詢筆錄有證據能力，違反經驗法則，
並有理由不備之違法。(2)林繼煌於偵查中之供述，未經上訴人或
其選任辯護人在場詰問或表示意見，且檢察官於訊問時未踐行刑
事訴訟法第一百八十一條之告知程序，應認具「顯有不可信之情
況」，無證據能力；原判決認其並無「顯有不可信之情況」，為
有證據能力，有不適用法則之違法。(3)證人范曾蘭秀於偵查中證
稱：伊在場未看見上訴人拿錢給林繼煌，亦不知林繼煌後來還錢
之事等語，原判決未加斟酌，又未說明不採之理由，有理由不備
之違法。(4)林繼煌於偵查中之指證前後矛盾，有重大瑕疵，本件
又無扣得賄款、賄選名冊等可資佐證，另卷附監視器錄影帶及翻
拍照片，僅能證明上訴人於案發時曾在現場，亦無法作為交付賄
款之補強證據，原判決仍論處上訴人罪刑，有違論理、經驗等證
據法則等語。惟查：(一)、原判決認定本件上訴人投票行賄之犯行
，係以上開事實，業據林繼煌於警詢及偵查中指證明確，又有卷
附桃園縣選舉委員會九十六年十月八日桃選一字第0960701206號
函及所檢附之選舉公告、林繼煌全戶戶籍資料查詢結果、監視錄
影光碟、監視錄影畫面翻拍照片（證明上訴人於案發時在場與林
繼煌交談）等可稽，並經第一審勘驗該監視錄影光碟無誤。復敘
明：(1)林繼煌業於第一審行人證之交互詰問調查程序，予上訴人
及其選任辯護人詰問之機會。雖林繼煌於第一審翻異前供，另為
有利於上訴人之證詞，然依其警詢時距案發時間較近，記憶猶新
，未直接面對上訴人，對不利上訴人供述時，心理上所受壓力較
小等外部情形，對基本事實又始終陳述一致，其於警詢時較有可
能據實陳述，所供顯具有較可信之特別情況，且為證明上訴人前
揭犯罪事實存否所必要，另其於檢察官偵查中所為之證述，經具
結以擔保其證詞之真實性及憑信性，亦查無顯不可信之情況，故
均有證據能力。(2)依第一審勘驗上開監視錄影光碟之結果，固無
法看出上訴人交付何物予林繼煌之情形，但其間上訴人與林繼煌
約有一分三十九秒之時間內（即光碟時間13：15：06至13：16：
45 ），均未在監視錄影畫面中，自難憑此逕認上訴人並未交付
賄款與林繼煌各等情。俱依卷內證據資料，說明審認綦詳。另對
於上訴人辯稱：其當時係為停車之事去找林繼煌談論等語，亦綜
合證人黃哲焜、莊育勝之證詞，以林繼煌開設神明壇，約從下午
四、五時至晚間八、九時，始有信眾前往問事，案發當時上訴人
住家門前並無遭信徒停放汽車阻擋出入之情形，上訴人所稱其找
林繼煌談其信眾隨意停放車輛之事，顯難採信，予以指駁。其推
理論斷衡諸經驗及論理等證據法則皆無違背，不得指為違法。(二)
、范曾蘭秀於偵查中證稱：上訴人是伊先生，伊與上訴人僅對林
繼煌說拜託支持吳德光、換人做做看，因伊比上訴人晚到林繼煌
住處，沒有看到上訴人拿錢給林繼煌，亦不知林繼煌後來還錢之
事等語，遑論該證人係上訴人之配偶，情理上證詞難免偏袒上訴
人，真實性可疑，況所證內容與上揭林繼煌之證詞等卷內事證不
符，又係較上訴人晚到林繼煌住處，可能因而未看到上訴人交錢
給林繼煌，難認確無林繼煌所稱上訴人交予賄款之情事。是原判
決未採為上訴人有利認定之依據，縱未說明不採之理由，亦於判
決無影響，自與得執為第三審上訴理由之違法情形，不相適合。
(三)、刑事訴訟法第一百八十一條規定：「證人恐因陳述致自己或
與其有前條第一項關係之人受刑事追訴或處罰者，得拒絕證言。
」又同法第一百八十六條第二項規定：「證人有第一百八十一條
之情形者，應告以得拒絕證言。」然拒絕證言權，專屬證人之權
利，非當事人所得主張，證人拒絕證言權及法院告知義務之規定
，皆為保護證人而設，非為保護被告，故法院或檢察官違反該告
知義務之證人證詞，並不妨礙被告對訴訟防禦權之行使，對訴訟
當事人無不利之影響，仍具證據能力，至於證據之證明力如何，
則由法院依具體個案判斷之。林繼煌為本件上訴人投票行賄之對
象，亦涉犯刑法之投票受賄罪嫌，其於九十五年六月八日、同年
月十九日二次於偵查中作證，依各該訊問筆錄所載，檢察官均僅
諭知具結之義務及偽證之處罰，即命具結作證，未履行告知得拒
絕證言，其訴訟程序與前揭規定固屬有違，但非上訴人所得置喙
，依上揭說明，仍應認其證言具證據能力，原判決採為不利上訴
人之論罪依據，自無違法可言。經核其餘上訴意旨，亦係置原判
決所為明白論斷於不顧，仍持已為原判決指駁之陳詞，專憑己意
再事爭辯，或任意指摘原判決違法，難認已符合首揭法定之第三
審上訴要件。本件上訴違背法律上之程式，應予駁回。
據上論結，應依刑事訴訟法第三百九十五條前段，判決如主文。
中    華    民    國  九十八  年    二    月  二十七  日
                      最高法院刑事第十庭
                          審判長法官  邵  燕  玲
                                法官  李  伯  道
                                法官  孫  增  同
                                法官  李  英  勇
                                法官  黃  正  興
      本件正本證明與原本無異
                                      書  記  官
中    華    民    國  九十八  年    三    月    六    日
                                                      ｍ


司法院資訊處製作；財團法人民間司法改革基金會備份。
